最高法院民事判決　　　　　　　九十六年度台上字第三六八號
上　訴　人　乙○○
訴訟代理人　吳奎新律師
被 上訴 人　甲○○
訴訟代理人　湯明亮律師
上列當事人間請求離婚等事件，上訴人對於中華民國九十五年七
月二十五日台灣高等法院第二審判決（九十五年度家上字第八六
號），提起上訴，本院判決如下：
    主  文
原判決廢棄，發回台灣高等法院。
    理  由
本件上訴人主張：兩造於民國八十八年一月三十日結婚，婚後育
有一子周承勳（八十八年十二月二十二日出生），詎被上訴人婚
後不負家庭責任，不僅未支付家庭生活費用，且因酗酒脾氣暴躁
，經常以髒話辱罵伊，又誣指伊在外偷男人，並以此為藉口多次
毆打伊；伊於九十年九月二十八日再次遭被上訴人毆打，乃聲請
核發保護令並提出傷害告訴，分別經台灣板橋地方法院（下稱板
橋地院）以九十年度家護字第八九八號通常保護令事件、板橋地
院檢察署以九十一年度偵字第四二三號傷害案件受理後，又因考
量家庭和諧而撤回聲請及告訴；然被上訴人仍不知悔改，又於九
十二年七月二十一日、九十四年六月十六日先後毆打伊，伊因而
再提出通常保護令之聲請，並經板橋地院准予核發九十四年度家
護字第七○七號民事通常保護令，自此伊不敢返家，而與兩造所
生長子周承勳搬離兩造在台北縣蘆洲市○○路七三巷一四號一樓
之住所迄今，伊受被上訴人不堪同居之虐待，在精神及肉體上均
感受痛苦，兩造間婚姻已難以維持等情，爰依民法第一千零五十
二條第一項第三款、第二項及第一千零五十五條第一項後段之規
定，求為准伊與被上訴人離婚，並酌定兩造所生未成年長子周承
勳權利義務之行使或負擔由伊任之之判決。
被上訴人則以：伊未於九十年九月二十八日及九十二年七月二十
一日毆打上訴人，伊在板橋地院檢察署九十一年度偵字第四二三
號傷害案件偵查中，之所以當庭向上訴人表示道歉，全係出於夫
妻和好之目的；又九十四年六月十六日伊回家後，見上訴人拿一
包東西像是要離家出走，經伊質問並要求上訴人先帶兒子周承勳
去醫院看病，兩造因而發生爭執，伊之母親下樓察看，伊不慎絆
倒母親，伊之胞弟打伊一巴掌，上訴人在旁直說「打死他、打死
他」，伊憤而出手揮打上訴人，在此過程中伊有毆打上訴人，固
然不對，惟上訴人對伊親人間之爭執，不但幸災樂禍，且從中挑
撥，亦屬不是，衡之兩造之教育程度，伊之行為應不構成不堪同
居之虐待，或難以維持婚姻之重大事由；又因上訴人平日係在KT
V 上班，生活複雜，日常生活作息不定，無法照顧小孩，反觀伊
非常疼愛兩造所生長子周承勳，故兩造所生未成年長子周承勳權
利義務之行使或負擔應由伊任之等語，資為抗辯。
原審將第一審所為上訴人勝訴之判決予以廢棄，改判駁回上訴人
之訴，無非以：查上訴人主張曾於九十年九月二十八日遭被上訴
人毆打，致伊受有右側顏面瘀血之傷害，伊為此聲請核發通常保
護令及提出傷害告訴，又因考量家庭和諧而撤回聲請及告訴；嗣
於九十二年七月二十一日又遭被上訴人毆打，致受有兩側眼瞼、
左側嘴角、前上胸、右肩多處瘀傷；復於九十四年六月十六日再
遭被上訴人毆打，致伊受有左眼眶及左臉頰處挫擦傷、左結膜出
血之傷害，經聲請板橋地院核發九十四年度家護字第七○七號通
常保護令在案等情，業據其提出台北縣警察局新莊分局受理家庭
暴力案件調查紀錄表、板橋地院檢察署檢察官九十一年度偵字第
四二三號不起訴處分書、新泰綜合醫院九十二年七月二十一日及
九十四年六月十七日診斷證明書、受傷照片、及板橋地院九十四
年度家護字第七○七號通常保護令為證，被上訴人亦在第一審自
認有於上述日期打傷上訴人。雖被上訴人嗣改稱僅於九十四年六
月十六日打傷上訴人云云，顯非事實，不足憑取。惟除上開三次
傷害外，上訴人另主張遭被上訴人多次毆打云云，則為被上訴人
所否認。且證人即上訴人之母江林新園所為證述，非屬該證人親
身見聞，而僅係由上訴人傳聞而來，尚難逕予憑取。爰斟酌兩造
係於八十八年一月三十日結婚，迄今七年有餘，其間被上訴人雖
有上開三次毆打上訴人之行為，惟據上訴人所指發生爭執之原因
，前二次係因被上訴人酒後脾氣暴躁所致，而後一次則係衍生於
被上訴人誤會兩造長子周承勳腹痛係因上訴人疏於照料所致，此
均屬一般家庭難免發生之爭執，且上開三次肢體衝突之發生，相
距均將近二年，亦非屬頻繁；再經參諸被上訴人係高中畢業，現
任職於台北市立大理高中擔任工友，而上訴人為國中肄業，現在
染布廠工作，晚間並在卡拉OK兼差，及上訴人所受之傷害，僅止
於瘀傷、擦傷及挫傷，尚非嚴重等情狀，顯難逕認上訴人已受有
不堪同居之虐待。是上訴人主張伊受有肉體上不堪同居之虐待云
云，尚非可取。依上所述，上訴人本於民法第一千零五十二條第
一項第三款之規定，請求准與被上訴人離婚，即屬無據。又上訴
人主張上開事由，既不構成民法第一千零五十二條第一項第三款
所規定之判決離婚事由，已如前述，則就該同一事由，自亦不構
成同條第二項之離婚事由。是上訴人本於民法第一千零五十二條
第二項第一項第三款之規定，請求准與被上訴人離婚，亦非有據
。本件上訴人請求准與被上訴人離婚，既屬無據，則其請求酌定
兩造所生未成年長子周承勳權利義務之行使或負擔由伊任之，不
應准許等詞，為其判斷之基礎。
查證人即兩造之子周承勳證稱：我現在跟媽媽住，我不要回去跟
爸爸住，因為爸爸會打我，…爸爸也會打媽媽，我看過爸爸打媽
媽很多次…等語（見一審卷第六八頁）。則被上訴人是否僅打上
訴人三次，非無疑義。原審未遑詳加調查審認，自有未洽。又夫
妻之一方受他方不堪同居之虐待者，得向法院請求離婚，民法第
一千零五十二條第一項第三款定有明文。夫妻共同生活係以誠摯
相處為基礎，此基礎若未動搖，偶而勃谿動手毆打，自難謂為虐
待；若已動搖，縱未動手，亦難謂非虐待，故一方主張受他方不
堪同居之虐待時，必須就雙方共同生活之全盤情況而觀察，以斷
定其虐待事實之有無，不得僅以毆打次數判斷其是否達於不堪同
居虐待之程度。則兩造夫妻共同生活之誠摯相處之基礎，是否已
動搖，亦有查明之必要。復民法親屬編於七十四年修正後，於第
一千零五十二條增列第二項離婚事由之概括規定，其目的在使夫
妻請求裁判離婚之事由較富彈性。是夫妻間發生足使婚姻難以維
持之重大事由者，雖不符合該條第一項所列各款情形，亦無不准
依該法條第二項訴請離婚之理。則原審謂：上訴人主張上開事由
，既不構成民法第一千零五十二條第一項第三款所規定之判決離
婚事由，則就該同一事由，自亦不構成同條第二項之離婚事由云
云，亦屬可議。上訴論旨，指摘原判決違背法令，求予廢棄，非
無理由。
據上論結，本件上訴為有理由。依民事訴訟法第四百七十七條第
一項、第四百七十八條第二項，判決如主文。
中　　華　　民　　國　九十六　年　　二　　月 　十四　 日
                      最高法院民事第八庭
                          審判長法官  朱　建　男
                                法官  顏　南　全
                                法官  許　澍　林
                                法官  鄭　傑　夫
                                法官  蘇　清　恭
      本件正本證明與原本無異
                                      書  記  官
中　　華　　民　　國　九十六　年　　三　　月　　五　　日
                                                      V